【裁判字號】    98,家訴,42
【裁判日期】    990118
【裁判案由】    給付扶養費
【裁判全文】
臺灣彰化地方法院民事判決              98年度家訴字第42號
原      告  甲○○
被      告  乙○○
上列當事人間請求給付扶養費事件，本院於九十九年一月四日言
詞辯論終結，判決如下：
    主  文
被告應自民國九十九年一月一日起，迄與原告婚姻解消止，按月
於每月末日給付原告新台幣伍仟元。
原告其餘之訴駁回。
訴訟費用由原告五分之一，餘由被告負擔。
本判決第一項於訴訟中履行期已到者得假執行。
    事實及理由
一、原告主張略以：
（一）原告於民國（下同）55年初娶被告為妻，60年原告棄政從
      商，68年驟然生意發生變化，夫妻感情從此陷入低潮。法
      律上夫妻具有同居義務，但被告竟不顧夫妻情份，離家出
      走二十幾載，並到處無端向人吐槽，使原告奮鬥前程更加
      困境，原告發誓生意失敗後，並未向被告求援，也未伸手
      要錢，單獨面對種種困難。
（二）被告教書46載，現在有政府18%優惠存款利息收入，每年
      新台幣（下同）30幾萬元，加上月退每年90幾萬元，合計
      每月收入約10萬元，台銀彰化分行有170萬元定存，台北
      有房子，為次子居住，並住有六十多坪的花園洋房，出有
      轎車；原告現在生活陷入絕境，年紀已七十有餘，沒有收
      入，現居住的房子為違章鐵皮屋，土地為台灣自來水公司
      所有，每年租金九千多，已三年沒繳租金。健保費已三年
      多沒繳納，將來唯恐生病無錢醫，無親人在場的窘境。原
      告於五十多年前捐出做為公共道路的土地，因欠債被貴院
      拍賣中。原告創立之府吉星有限公司，終年無營業。
（三）原告幾經孤單奮鬥，13年前承蒙同學幫忙，購置彰化市○
      ○路103號房屋一幢登記在女兒柯蔚文名下，出租學生，
      希望收租金以度晚年，但彰化師大附近房子租金價格滑落
      ，加上利息負擔，因而入不敷出，以致房子被拍賣，轉售
      他人，且該房屋係因欠第三人羅稀邁120萬元，迫於無奈
      ，登記在他的名下，而原告無助力，又有銀行貸款400萬
      元，實在無法再撐下去，只好由羅稀邁先生買賣及處理債
      務事宜，買賣價格為480萬元，處理後還欠羅先生40萬元
      ，實無剩餘金額。在困難之際，被告不但沒有幫忙，反而
      唆使女兒背棄父親，斷絕父女往來，父女已四年多沒連絡
      了。
（四）原告所有之彰化市○○路○段644巷50-16號房屋，在原告
      生意失敗後，於票據法交保期間，自行購買鋼筋由被告建
      築，但其係爛房屋，因被告不堪同患難之苦，棄之而逃，
      十多年前經原告斥資整修，裝鐵門、蓋鐵皮屋頂後居住
      ，而房子旁邊有一間房間出租他人，租金每月兩千元，是
      原告收的。依民法第1116條之1規定，夫妻有互助扶養的
      義務，且夫妻非互負生活保持之扶養義務不可，並且要有
      同等的生活水準，被告擁有之彰化市別墅市價500萬，台
      銀18%定存160萬，台北房子供次子居住，市價也有400多
      萬，總計財產超過千萬，總計年薪有90多萬，原告只有區
      區幾仟元之收入，又有負債，不得己之情況下，只好提訴
      訟等語，並聲明：請求判決被告自99年1月1日起每月給付
      原告新台幣二萬伍仟元，訴訟費用由被告負擔。
（五）對被告陳述之答辯：
    1.被告聲稱原告打太太，破房門乙事，實在太冤枉，如有事
      實，請舉證之。
    2.被告所稱原告成立「奕有企業社」，其實為何淑美女士所
      有，三年前成立時因為工作關係公司行號需用到發票，由
      會計師申請發票被駁回，原告往國稅局具結保證，該企業
      社才得以申請到發票以便營業，此事與原告無關。
    3.被告擁有TST-925輕型機車遭竊，為何不報警處理，一再
      誣賴原告偷竊，違規行駛遭罰，其實機車為大兒子所駕駛
      ，報父親之名，可請治安機關，查證簽名筆錄，
    4.原告無法接受每月伍仟元的扶養費。
二、被告則以：
（一）被告與原告於55年結婚後，原告婚後從未負擔三子女之生
      活費及教育費，全賴被告苦撐舉債度日，另尚有一么女因
      被告無力扶養，乃於68年送人扶養，而原告對此並不在意
      ，著實讓人心寒。原告年輕時服務於電信局，但其生活揮
      霍無度，對家人置若罔聞，因發生貪污遭免職，被告遂向
      娘家親屬借款，以彌補原告之虧空款。
（二）後原告成立成衣廠，於68年倒閉，當時原告恐嚇被告，逼
      迫被告向娘家、學校、同事借款200多萬元，無力還款，
      被告在不得已情況下帶三子女逃至娘家棲身，原告亦不聞
      不問，除毆打被告洩憤外，並持鐵鎚打破壞房門，被告察
      覺生命堪憂，遂攜子女三人遷至學校宿舍，而原告亦數次
      至宿舍擾亂，債權人又登門討債，常使旁人議論紛紛，被
      告至此已身心俱疲。
（三）原告以長女柯蔚文名義，買下彰化市○○路103號透天房
      屋，出租於學生，而因利息未繳納遂遭拍賣，貸款不足額
      部份銀行乃向保證人即次子柯毓群追討，被告恐原告之債
      禍及次子，遂於95年7月向合作金庫銀行溪湖分行借款清
      償65萬8千元之債務，現每期尚繳納14313元。又上述房屋
      於98年3月25日移轉過戶於第三人王文君，係屬買賣關係
      ，扣除銀行貸款及稅款，當有剩餘金額，而次子每月給5
      千元予原告，加上老人年金3千元，原告收入比被告多，
      而現向被告要每月扶養費，實屬不合理，且原告除上述收
      入外，另成立「奕有企業社」。又被告所有輕型機車車牌
      遭竊，在90年3月6日，原告行駛該車遭交通隊舉發違規行
      駛，原告不僅未繳納該罰款，亦未通知被告致使該罰金加
      倍處分，罰款達22000元，而原告亦置之不理，致被告遭
      法院行政執行處強制執行。
（四）被告現居之房屋為長子柯毓達之名下所有，長子罹患精神
      疾病，年屆45歲並無結婚，均由被告獨立照料及長期支付
      醫療費用，原告不曾照顧，卻強迫長子交出房屋權狀，以
      使原告再向銀行借款3百萬元，且該房屋是被告與長子希
      能有一棲身之處，也望長子在被告百年後有安居之處，被
      告標會與借款才買下，後再以退休金清償，且目前被告尚
      有貸款100餘萬元。
（五）原告常透過親友向被告要錢，亦常以被告名義向親友借款
      ，但被告因長子長期就醫，長女出國就學及次子結婚花費
      ，這幾年已向合庫及彰銀借款達140萬元，且為償還原告
      之債務，每月每期攤還近十年，達上百萬元，向娘家及友
      人之借款2至3百萬餘萬元均分文尚未清償。原告僅一人單
      獨生活，其現居之房屋亦為被告供其無償使用至今，且原
      告亦將其側屋租於他人使用收取租金，每月有老人生活津
      貼3千元及次子每月5千元供其開銷，在生活開銷不奢侈狀
      況下當可維持，現向被告請求扶養費實屬無理。被告每月
      收入為退休俸新制、舊制退休金合計約6萬元；每月支出
      為銀行利息加本金攤還3萬元、保險費用約3千元、生活開
      銷約2萬5千元（未含車輛及房屋稅金等支出）、長子柯毓
      達就醫及健保費用、國民年金約1萬元、死會會款每期5萬
      餘元等開銷，月退俸根本不夠，尚需兼補習及家教才可勉
      強維持，原告起訴之金額被告實無法負擔。
（六）況原告與被告結婚，未能付出分文擔負家計，總計三子女
      教育成長費用（二研究所，一大學）約各200萬，長子醫
      療照護費用約100萬，次子結婚及台北購屋約150萬，長女
      出國求學費用約計250萬，總計1100萬，請原告支付1/2費
      用。
（七）被告可以每月負擔扶養費伍仟元，超過部分沒有能力負擔
      ，因為原告的貸款被告還要清償，且被告自己也有貸款等
      語抗辯。並聲明：請求駁回原告之訴；訴訟費用由原告負
      擔。
三、本院依職權調閱原告及被告之財產資料，並向彰化縣立芳苑
    國民中學查詢被告之月退休金及公教人員月退俸18%定存金
    額。
四、得心證之理由：
（一）本件原告主張兩造為夫妻關係，有原告提出之戶籍謄本附
      卷可稽，自堪信為真。又原告主張：兩造於68年間，因感
      情生變及被告經商失敗在外舉債等種種因素，被告攜帶三
      名當時年幼子女在外居住而分居迄今，原告目前獨居等事
      實，為兩造所不爭執，自堪信為真。
（二）原告是否已達不能維持生活而須受扶養？
  (一)、按民法第1116條之1規定：夫妻互負扶養之義務，其負扶
      養義務之順序與直系血親卑親屬同，其受扶養權利之順序
      與直系血親尊親屬同。同法第1117條規定：受扶養權利者
      ，以不能維持生活而無謀生能力者為限。前項無謀生能力
      之限制，於直系血親尊親屬，不適用之。另依最高法院43
      年台上字第787號判例要旨明示：「夫妻間扶養義務之發
      生原因，與一般親屬之扶養義務固異其趣，故在外國立法
      例及學說，多不以一方之生計困難為其要件，我國民法關
      於夫妻扶養義務未特設明文，依民法第一千一百十四條，
      及第一千一百十七條解為受扶養權利者，仍須以不能維持
      生活而無謀生能力者為限，自非毫無根據。」，嗣79年台
      上字第2629號判例要旨謂：「七十四年六月三日修正公布
      之民法第一千一百十六條之一規定：「夫妻互負扶養之義
      務，其負扶養義務之順序與直系血親卑親屬同，其受扶養
      權利之順序與直系血親尊親屬同」。夫妻互受扶養權利之
      順序，既與直系血親尊親屬同，自不以無謀生能力為必要
      。本院四十三年台上字第七八七號判例係就民法修正前所
      為之詮釋，自民法增訂第一千一百十六條之一規定後，即
      不再援用」。則夫妻間之扶養義務，不以無謀生能力為必
      要，但仍須不能維持生活者為限，核先敘明。
  (二)、原目前獨居每月之所得收入如下：
  １、每月領取政府補助之老人年金3000元，此為兩造所不爭執，
      自堪信為真。
  ２、兩造次子每月給付原告5000元之扶養費，此亦為兩造所不
      爭執，自堪信為真。
  ３、原告目前有房間分租他人，每月租2000元，由原告收取，
      此為兩造所不爭執，自堪信為真。雖原告辯稱：該房客因
      工作不穩定，故租金部分並未確定云云，惟此部分既已有
      每月2000元之租金可收取，雖房客因故未能按時繳納，但
      原告亦因租金之收入而取得2000元現金或2000元之金錢債
      權，無庸置疑。
  ４、綜上所述，原告目前每月可有8000元之現金收入，另有
      2000元之租金則可取得現金或債權，故原告每月有10000
      元之收入。
  (三)、另依行政院主計處編印之中華民國台灣地區97年家庭收支
      調查報告所載，97年度彰化縣平均每戶消費支出為596368
      元，平均每戶人口數為3.68人，則每人每月之消費支出為
      13,505元（596368÷3.68÷12＝13,505元），而原告每月
      收入為有10000元已如前所述，故認原告每月之生活費應
      有不足之情形。另証人即原告之友人謝舜安於98年10 月
      19日本院言詞辯論期日到庭結証稱：「上一次，法院裁定
      他要繳納裁判費，他說無法繳納，結果不了了之，後來他
      又要繳裁判費，我就借給他新台幣四萬元，希望這個案子
      ，能夠有個結束。」、「（法官問：原告除了借這四萬元
      之外，另有向你借錢嗎？）有。還向我借三十五萬元，已
      經借很久了，都沒有辦法償還。」、「（法官問：原告為
      何跟你借錢？原告借錢做何用？）他的房子貸款四百多萬
      ，利息沒有辦法繳納，後來房子也被賣掉了。」、「（
      法官問：你知道原告為何經濟困難？）我們看大樓之後，
      原告作小生意，販賣春聯，春聯買太多，賣不出去，然後
      他貸款四百多萬買房子，租房子給學生，後來房子又太多
      ，出租不出去，又垮掉了，他就跟我講，他有太太學校退
      休經濟環境很好，我說那很好啊，我叫他跟他太太和好，
      但他太太不跟他和好，最後他沒有辦法，他跟我講，說依
      民法規定夫妻可以請求扶養，原告要打官司沒有錢。」、
      「（法官問：對本件尚有何意見補充？）我希望這個樣子
      由法院秉公處理，原告現在很可憐，廚房被颱風吹掉，到
      現在也還沒有修。」等語，有本院言詞辯論筆錄在卷可稽
      。是原告依目前之固定收入，其生活應有不能維持之情形
      自明。
（三）被告目前務狀況，即被告之負擔，及每月收入、財產：
  (一)、兩造長子柯毓達民國55年生，現年43足歲，因罹患精神分
      裂症長期就醫，無法工作，且無工作，需賴被告長期扶養
      、照顧，有被告提出財團法人彰化基督教醫院之診斷証明
      書一紙、醫療收據一疊附卷可稽，並經証人即被告之友人
      林美惠於本院98年12月11日言詞辯論期日到庭証述：「（
      法官問：是否瞭解被告長子身體況狀？）之前我的小孩有
      請被告教作文，他有時後會急著要回去，我問他什麼事情
      ，他說要帶小孩去看醫生。」、「（法官問：這情形有幾
      次？）常常。他是說小孩會有幻聽、幻覺。」等語，有言
      詞辯論筆錄附卷可稽，且為原告所不爭執，自堪信為真。
  (二)、被告目前之債務：
  １、被告積欠合作金庫銀行溪湖分行107萬3千3百71元債務：
      被告前為清償原告在外負債65萬8千元，而向合作金庫銀
      行溪湖分行借款清償，目前仍須現每期尚繳納14313元，
      此部分為兩造所不爭執，自堪信為真。另被告自己亦有向
      銀行貸款未償還，合併前揭65萬8千元之債務，尚有107萬
      3 千3百71元之借款，此有被告提出合作金庫銀行溪湖分
      行放款相當貸款及保証資料查詢單附卷可稽，且為被告所
      不爭執，自堪信為真。
  ２、被告每三個月要清償死會會款5萬餘元等，有原告提出之
      借款單影本一份附卷可稽，並經証人即即被告之友人林美
      惠於本院98年12月11日言詞辯論期日到庭証述明確，且為
      原告所不爭執，自堪信為真。故被告平均每月須繳死會會
      約16,667元。
  (三)、被告目前每月可領取之月退休金及公教人員退俸18%定存
      之優惠存款利息：
  １、被告為國中退休老師，98年1月至6月、7月至12月之月退
      休金，分別領取317,247元、252,174元，共計569,421元
      ，此經本院依職權向彰化縣立芳苑國民中學查詢，經該校
      函覆本院，並有該校之公教人員月退休金清冊二紙。故原
      告空言主張被告每年領取90多萬元之退休金，顯屬無據。
      從而，被告每月可領之月退休金額為569,421元 ÷12 =
      47,451元。
  ２、被告享有公教人員18%優退存款金額為0000000元，此有彰
      化縣立芳苑國民中學回函在卷可稽，從而，被告每月可領
      21,181元（即1,412,100元x18%÷12=21,181元）之優惠存
      款利息。是原告空言主張被告於台銀彰化分之定存有170
      萬，每年領取30餘萬元之優退利息，尚屬無據。
  ３、綜上所述，被告每月可領月退休金及18%優退利息共計
      47451元+21181元=68,632元，並非如原告所言被告每月收
      入10餘萬元。
  (四)、又被告名下之財產，依本院職權調閱稅務電子閘門財產所
      得調件明細表所示，被告於97年度之財產總額僅3萬元（
     （即1992年份福特六和汽車一部、1998年份國瑞汽車一，
      及股票投資3萬元），有明細表一份在卷可稽，是被告之
      財產經濟狀況，並非如原告所言之豪奢。另原告主張被告
      人住60餘坪之花園洋房云云；查被告目前所住之房子，為
      被告所購買登記兩造長子名下，供被告與長子居住，此為
      兩造所不爭執，自堪信為真，而兩造長子長期罹病，無法
      工作，已如前述，被告身為人母，為長子之將來設想，而
      購屋於其名下，甚為合理，且處境堪憐，此部分亦難以列
      入被告名下之財產，併予敘明。
  (五)、從而，被告目前生活並非富裕，否則其何須向銀行貸款、
      標死會，增加利息負擔。綜上所述，按被告目前每月退休
      金及18%優優退利息收入共計68,632元，惟其尚有107萬3
      千3百71元之銀行貸款須償還，被告每月清償合作金庫銀
      行14,313元（其中65萬8千元係被告在外舉債50萬，並以
      次子為連帶保證人，被告不得已始代為清償，經銀行加計
      利息後被告代為清償65萬8千元，此為兩造所不爭執，有
      言詞辯論筆錄在卷可稽。但因被告亦不富裕，故須另向銀
      行貸款清償）及死會會款16,667元，共計每月須償還
      30,979元之債務，被告每月僅餘37,653元可資運用，惟其
      仍須扶養自己（被告本身亦已年滿67歲，係一工作四十餘
      年之退休老師）及長期罹病之長子，被告之處境亦堪憐，
      現若仍要配合原告之需索給付高額之扶養費，顯有違被告
      之能力，本院並參酌前述行政院主計處公告之97年度彰化
      縣平均每每人每月之消費支出為13,505元，故認原告應受
      扶養之金額即為13,505元，扣除原告每月可得之10000元
      （即8000元現金及2000元之現金或租金債權）被告僅須給
      付原告3,505元，惟考量原告年歲已高，且又獨居，而被
      告於本院言詞辯論期日時亦認諾表示願每月給付原告5000
      元之扶養費，故原告請求被告應自民國99年1月1日起，按
      月給付原告5000元部分，為有理由，應予准許，其逾此部
      分之請求，即乏依據，不能准許，應予駁回。
五、本件判命被告履行扶養義務之判決，且係本於被告之認諾，
    並依民事訴訟法第389條第1項第1款、第2款規定，爰依職權
    宣告假執行。
六、本件因事證已臻明確，兩造其餘攻擊、防禦方法，與判決之
    結果不生影響，無庸逐一論究，末此敘明。
七、據上論結，本件原告之訴為一部有理由，一部無理由，依民
    事訴訟法第79條、第389條第1項第1款、第2款，判決如主文
    。
中    華    民    國    99    年    1     月    18    日
                  家事庭法官    法官  王美惠
以上正本係照原本作成。
如對本判決上訴，須於判決送達後20日之不變期間內，向本院提
出上訴狀。
中    華    民    國    99    年    1     月    18    日
                                書記官  林憲男

司法院資訊處製作；財團法人民間司法改革基金會備份。
